【裁判字號】    89,再易,12
【裁判日期】    891209
【裁判案由】    排除侵害
【裁判全文】
臺灣雲林地方法院民事裁定  八十九年度再易字第一二號
    再審原告  乙○○○
    再審被告  甲 ○ ○
右當事人間請求排除侵害事件，再審原告對於本院民國八十六年六月十一日八十五年
簡上字第二四號確定判決提起再審之訴，本院裁定如左：
    主      文
再審之訴駁回。
再審訴訟費用由再審原告負擔。
    事      實
甲、再審原告方面：
  一、聲明：
     （一）鈞院八十五年簡上字第二四號確定判決主文第二項應予廢棄。
     （二）駁回再審被告之訴訟。
  二、陳述：
     （一）按民法第七百六十七條規定，所有人對於無權占有或侵奪其所有物者，
           得請求返還之，對於妨害其所有權者，得請求除去之。易言之，若非他
           人所占有之部分，則不得請求該他人返還之。
     （二）經查座落雲林縣元長鄉○○段一０八八地號土地如附圖所示紅色部分面
           積零點零零二公頃之地上建物為共同壁，屬再審原告與再審被告共同出
           資興建，業經再審被告於歷次審理中所自認，又其在共同壁中心線以內
           之部分應屬於再審原告所有，在共同壁中心線以外之部分則歸再審被告
           所有。本件經鈞院於民國（下同）八十九年五月二十五日實施強制執行
           之結果，所應拆除之部分係在共同壁中心線以外之部分，亦即該部分既
           非再審原告所有，再審原告自應不負拆除地上物之義務。故原確定判決
           適用民法第七百六十七條所有物返還請求權之法律關係，命再審原告將
           再審被告所有建築於再審被告土地上之建物拆除，適用法規顯有錯誤。
     （三）退一步言，若認為該共同壁為兩造所共有，亦應命二人會同拆除，請可
           僅命再審原告單獨拆除，是其適用法規亦有錯誤。
     （四）本件現雖已實施強制執行，惟因涉及確定強制執行費用及訴訟費用數額
           之問題，故仍有訴訟之法律上利益。
     （五）再審原告於本件判決時原不知應拆除之確切位置，迄至八十九年五月二
           十五日實施強制執行時始行知悉。依據民法第一百二十二條及民事訴訟
           法第五百條，特於法定期間內提起再審之訴。
乙、再審被告方面：
    本件未行言詞辯論，再審被告亦未提出書狀作何聲明或陳述。
丙、本院依職權調閱本院八十五年度簡上字第廿四號、八十七年度再易字第一０號、
    八十七年度再易字第一一號以及八十六年度執字第二二六八號卷宗。
    理      由
一、按再審之訴，應於三十日之不變期間內提起。前項期間自判決確定時起算，但再
    審之理由知悉在後者，自知悉時起算；又再審之訴如不合法者，諸如再審之訴不
    合程式，或已逾期間，或法律上不應准許等，法院應以裁定駁回之，民事訴訟法
    第五百條第一項、第二項、第五百零二條第一項定有明文。
二、經查，本院依職權調閱再審原告據以主張再審之八十五年度簡上字第二四號民事
    卷宗，經審核發現八十五年度簡上字第二四號判決業於八十六年六月十一日宣示
    後因不得上訴即確定在案，該判決正本並於同年月二十五日合法送達於當事人。
    因之，若認原確定判決有適用法規顯有錯誤之情形，當事人既以本法第四百九十
    六條第一項第一款「適用法規顯有錯誤」為再審理由，則對於原確定判決提起再
    審之訴時，應認當事人於判決送達時即可知悉此項再審理由，故計算是否逾法定
    再審期間，應自判決確定時起算，而無同法第五百零二條但書再審理由知悉在後
    規定之適用（最高法院七十年台再字第二一二號判例意旨參照）。況且，縱自再
    審原告接獲判決正本時起算再審不變期間，惟本件再審原告既遲至八十九年六月
    二十六日始提起本件再審之訴，顯與上述再審不變期間之規定不合。進而言之，
    本院八十五年度簡上字第二四號確定判決正本附有原審會同地政機關現場鑑測之
    鑑定圖為憑，並於審理之準備程序中詳細訊問證人，且於判決理由中詳為說明其
    採證理由，可見再審原告所稱其於本件判決時原不知應拆除之確切位置，迄至八
    十九年五月二十五日實施強制執行時始行知悉云云，自不足作為另行起算再審不
    變期間之依據。
三、復查，本件再審原告提起再審之訴無非以「原確定判決主文第二項所稱座落雲林
    縣元長鄉○○段一０八八地號土地如附圖所示紅色部分面積零點零零二公頃之地
    上建物為共同壁，若認二造對於牆壁之所有權係以中心線為界，則在共同壁中心
    線以內之部分固屬再審原告所有，其於中心線以外之部分則歸再審被告所有，亦
    即中心線以外之部分既屬再審被告所有，則再審原告自不負拆除該部分地上物之
    義務。又縱認該共同壁為兩造所共有，亦應命二造會同拆除，豈可僅命再審原告
    單獨拆除，故原確定判決適用法規顯有錯誤」為由，提起本件再審之訴。惟按民
    事訴訟法第四百九十六條第一項第一款所謂適用法律顯有錯誤，係指確定判決就
    事實審法院所確定之事實而為法律上判斷，有適用法規顯有錯誤之情形而言。至
    於事實審法院認定事實錯誤，就當事人提出之事實及聲明之證據疏於調查、或第
    三審法院就上訴理由漏未斟酌，僅生認定事實錯誤、調查證據欠週或判決不備理
    由之問題，當事人雖得於判決確定前據為提起上訴之理由，究與適用法規顯有錯
    誤之情形有間，不得據以提起再審之訴（最高法院八十年台再字第六四號判決意
    旨參照）。故本件再審原告所提再審理由，經核與民事訴訟法第四百九十六條第
    一項第一款之適用法律顯有錯誤亦有未合。
四、綜上所述，再審原告提起本件再審之訴，為不合法，應予駁回。
五、據上論結，依民事訴訟法第五百零二條第一項、第九十五條、第七十八條，裁定
    如主文。
中      華      民      國    八十九    年    十二    月    廿九    日
                                        臺灣雲林地方法院民事庭
~B審判長法官  黃玉清
~B法      官  楊曉惠
~B法      官  黃瑞井
右為正本係照原本作成
如對本裁定抗告須於裁定送達後十日內向本院提出抗告狀。
中      華      民      國    八十九    年    十二    月    廿九    日
~B法院書記官  韓乾興


司法院資訊處製作；財團法人民間司法改革基金會備份。
